【裁判字號】    88,上訴,1828
【裁判日期】    900313
【裁判案由】    偽造文書等
【裁判全文】
臺灣高等法院臺中分院刑事判決                  八十八年度上訴字第一八二八號
      上  訴  人
      即  被  告  庚○○○
      選任辯護人  魏早炳
右上訴人因詐欺案件，不服臺灣苗栗地方法院八十七年度易字第八六０號中華民國八
十八年五月二十四日第一審判決（起訴案號：臺灣苗栗地方法院檢察署八十七年度偵
字第一四七四號、第一五二０號、第二０九八號）及移送併辦（八十七年度偵字第三
０五一號），提起上訴，本院判決如左：
      主  文
原判決撤銷。
庚○○○無罪。
      理  由
一、公訴意旨略以：庚○○○與己○○（業經審結）係母女關係，二人共同基於詐欺
    、偽造文書之犯意連絡，自民國八十三年間起由己○○自任互助會會首，召集下
    列六個互助會，而將六會互助會開標時間，均訂於每月二十四日中午前，於苗栗
    縣苗栗市○○路一三四一號住處（八十五年底前係於同路一三一三號蔡桂香住處
    ）同時開標，自八十三年十二月間起，己○○、庚○○○即乘互助會會員均未至
    開標處所投標，或到場互助會員因多個互助會同時開標未能理解開標情況時，至
    八十六年三月間止，連續未經互助會員同意，而逕以互助會員名義偽填標單，或
    以自己名義重覆得標之方式，而對未得標之互助會員佯稱係其他會員以不特定金
    額得標之方式，使癸○○、謝勝雄、徐素錦、戊○○、丁○○、劉吳秀巒等多位
    互助會員因而陷於錯誤而按月繳納互助會款，詳列如下：
    （一）八十三年十一月二十五日起會至八十七年三月二十五日止，總共四十一會
          、每會五千元、利息標外標之互助會，八十三年底起，連續以自己名義重
          複得標或未經他人同意偽填標單冒標會款約二十會。
    （二）八十四年六月二十五日起會至八十七年五月二十五日止，總計三十六會、
          每會一萬元、利息標外標之互助會，自八十四年間起，連續以自己名義重
          複得標或未經他人同意偽填標單冒標會款約十五會。
    （三）八十五年四月二十五日起會至八十九年二月二十五日止，總計四十七會、
          每會五千元、利息標外標之互助會，連續以自己名義重複得標或未經他人
          同意偽填標單後冒標會款約二十會。
    （四）八十五年八月二十五日起會至八十八年五月二十五日止，總計三十四會、
          每會一萬元、利息標外標之互助會，連續未經互助會員癸○○、陳由勝等
          人同意而偽填標單冒標會款，或以自己名義重複得標約十六會。
    （五）八十五年十二月二十五日起會至八十八年十一月二十五日止，總計三十六
          會、每會五千元、利息標外標之互助會，連續未得林慶城林順美等人同意
          而偽填標單後冒標會款，或以自己名義重覆得標約十三會。
    （六）八十六年八月二十五日起會至八十八年十一月二十五日止，總計二十八會
          、每會一萬元、利息標外標之互助會，連續未得張月娥等人同意而偽填標
          單後冒標會款，或以自己名義重覆得標約十三會。
    嗣於八十七年三月間，己○○因無法周轉乃於八十七年四月二日向苗栗地方法院
    檢察署自首上開犯行，因認被告庚○○○犯有刑法第三百三十九條第一項之詐欺
    及第二百十六條、第二百十條之行使偽造私文書罪嫌云云。
二、按犯罪事實應依證據認定之，無證據不得推定其犯罪事實，刑事訴訟法第一百五
    十四條定有明文。又告訴人之告訴，係以使被告受刑事訴追為目的，是其陳述是
    否與事實相符，仍應調查其他證據以資審認（最高法院五十二年台上字第一三０
    ０號判例參照）
三、訊據上訴人即被告庚○○○（下簡稱被告）堅決否認犯有右揭犯行，辯稱：伊並
    非會首，六會均係伊女兒己○○所起的會，伊並未與己○○共當會首，伊未曾去
    收過會錢，伊不識字，會簿均係己○○所寫，伊不知情等語。按公訴人認被告庚○○○亦涉有偽造文書、詐取互助會款等罪行，係以告訴人癸○○、徐素錦、戊○○、劉吳秀巒等之指訴，以上開互助會原於被告庚○○○家中開標，多位互助
    會員曾繳交會款由被告庚○○○代為收取，己○○所冒標之數額龐大，被告庚○○○所稱不知情實難採信，被告庚○○○既明知有冒標情事，卻仍代收會款，足
    見被告庚○○○與被告己○○應有犯意聯絡、行為分擔。經查公訴人認被告有偽
    造文書及詐取互助會款罪行之起迄時間，係指自八十三年十一月二十五日至八十
    六年八月二十五日之間所召集之互助會及其至八十七年三月倒會停標前之冒標犯
    行，原審判決亦認己○○係於此期間內為詐欺及行使偽造私文書，是以被告與己○○有無犯意聯絡及行為分擔之事實，自應以此段期間為準，己○○於偵查、原
    審及本院審理中一再證稱：前揭犯行均係伊一人所為，庚○○○均不知情，且告
    訴人所提系爭六個互助會會單，均載明會首為己○○，有互助會單影本附卷可稽
    ，再告訴人丁○○於偵查中證稱：伊參加「五會都是己○○邀我入會」，五會會
    款是「己○○到我家收，我都交給她。」「我未告她（指庚○○○）」（見八十
    七偵字二０九八卷二十二頁）；黃絹於偵查中證稱：其「共參加四會均在己○○
    住處標會沒有在庚○○○家中標會，是己○○找我入會的」（見八十七偵字二０
    九八卷四十二頁）；徐素錦於偵查中證稱：「（標會時有無到場？）有時候有去
    ，有時候沒去，到場時由投標人填寫標單，我有去蔡桂香（家）標會一次，但沒
    有人在家，其他每次有去就是去己○○家標會，但沒有看到人寫標單。」（見八
    十七偵字第二０九八號卷第二十四頁），另告訴人癸○○、劉吳秀巒、丙○○○
    等於原審訊問時問及八十三年十一月與八十四年六月以後之會究竟是誰邀你們加
    入時，亦均回稱：「我們自七十幾年起即參加由庚○○○起的會，所以我們認為
    八十三年起之會亦是庚○○○起會。」「我從七十九年起參加會開始均將會錢交
    給庚○○○。」「從七十幾年起即由庚○○○邀我跟會。」（見原審卷二十三頁
    ），告訴人丁○○、壬○○○於起初亦僅對己○○提起告訴，嗣後才追加被告及
    林慶城等人，尚難以告訴人之指訴，遽認系爭六個互助會係以被告庚○○○為會
    首起會，或認係庚○○○與己○○共同起會，或庚○○○同意己○○用其名義加
    會或入會。次查，被告庚○○○固不否認因己○○不在家而曾代收過戊○○、范
    瑞珠、劉吳秀巒等部分會員送交之會款，然被告庚○○○並未與己○○同住，有
    被告所提出之戶口名簿影本一紙附卷可稽（原審卷五十九、六十頁），因被告與
    己○○住處相近（庚○○○住處為苗栗市○○路一三一三號，己○○之住處為苗
    栗市○○路一三四一號），基於母女關係，於己○○上班或不在家之時，就互助
    會員送來之會款予以代為收轉，乃人之常情，告訴人癸○○於原審時亦稱：由庚○○○收．．．．開標則等己○○回來時開標等語，又被告庚○○○係己○○之
    母，於債權人追討債款之際，縱有簽發本票、立承諾書代其償付部分債務之情事
    ，亦符常情。況證人辛○○、乙○○均證述：當天協調時庚○○○應在家中，是
    他媳婦拿票回去給她蓋章，再拿回交給里長等語，亦難以被告曾代為收受轉送會
  款及代償部分會款之行為即認被告與己○○有偽造標單、詐取會款罪行之犯意聯
    絡與行為分擔之共犯關係存在？矧同曾替己○○代收會款之己○○之夫林慶城亦
    經檢察官不起訴處分確定，至己○○於八十七年九月九日答辯狀內容所述：「被
    告己○○於自任互助會會首，並未告知其母親庚○○○，自八十三年十一月二十
    五日起會，訂於被告庚○○○家中開標，但己○○不讓母親庚○○○知情、操心
    ，改以電話聯絡方式開標，庚○○○並未參與，亦未曾至會員住處收取會款：：
    」亦否認被告庚○○○有參與右述犯行，另己○○於原審八十八年一月十一日訊
    問第一會為何以庚○○○名義起會時，雖答稱：我為了取得會員信任才以母親之
    名義起會，．．自七十幾年起即如此，．．．．．．同意我這麼作等語，然既與
    上述會員名簿所載會首係己○○不符，亦與己○○之前之後之陳述不合，縱認被
    告之前曾與己○○共為會首，本案系爭六會互助會會首既載明己○○，己○○上
    開陳述尚難據為不利被告之認定，又原審法院並未認己○○有於八十年起至八十
    三年三月間為詐欺及行使偽造私文書之犯行，被告曾蔡鳳嬌否認有為此部分犯行
    ，尚堪採信，此外復查無其他證據足證被告犯右開罪行，原審未予詳查，予以論
    罪科刑，尚有未洽，被告否認犯罪，指摘原判決不當，有理由，應由本院將原判
    決撤銷，另為無罪之諭知。
四、據上論斷，應依刑事訴訟法第三百六十九條第一項前段、第三百六十四條、第三
    百零一條第一項，判決如主文。
    本案經檢察官甲○○到庭執行職務。
中      華      民      國      九十      年      三      月    十三    日
                                  臺灣高等法院臺中分院刑事第九庭
                                        審判長法  官  陳  筱  珮
                                              法  官  古  金  男
                                              法  官  康  應  龍
右正本證明與原本無異。
如不服本判決應於收受送達後十日內向本院提出上訴書狀，其未述上訴之理由者並
得於提起上訴後十日內向本院補提理由書（均須按他造當事人之人數附繕本）。
                                              書記官  黃  薰  慧
中      華      民      國      九十      年      三      月    十四    日
                                                                        Ｄ


司法院資訊處製作；財團法人民間司法改革基金會備份。
